臺灣屏東地方法院民事判決　　　　　　　 99年度訴字第773號
原　　　告　莊定雄
訴訟代理人　孔福平律師
被　　　告　莊美鳳
被　　　告　蔡陳花
訴訟代理人　蔡東洲
被　　　告　黃淑蓮
被　　　告　吳龍木
訴訟代理人　張瓊文律師
被　　　告　王坤德
訴訟代理人　王志堅
上列當事人間請求分割共有物事件，本院於民國100 年5 月18日
言詞辯論終結，判決如下：
    主      文
兩造共有坐落屏東縣東港鎮○○段一０四八地號土地，地目：田
，面積七八八點０六平方公尺土地，准予分割。
分割方法：如附圖圖二所示，編號Ａ部分面積一五七點六一平方
公尺，分歸被告吳龍木取得；編號Ｂ部分面積一九七點０一平方
公尺，分歸原告莊定雄與被告莊美鳳取得，並按原應有部分比例
保持共有；編號Ｃ部分面積七八點八一平方公尺，分歸被告蔡陳
秀花取得；編號Ｄ部分面積一一八點二一平方公尺，分歸被告黃
淑蓮取得；編號Ｅ部分面積二三六點四二平方公尺，分歸被告王
坤德取得。
訴訟費用由兩造按原應有部分比例負擔。
    事實及理由
一、按訴狀送達後，原告不得將原訴變更或追加他訴，但訴訟標
    的對於數人必須合一確定時，追加其原非當事人之人為當事
    人者，不在此限，民事訴訟法第255 條第1 項第5 款定有明
    文，本件原告於起訴狀送達後，追加共有人之一王坤德為被
    告，核符上開法條規定，應予准許。又本件被告莊美鳳經合
    法通知，未於最後言詞辯論期日到場，核無民事訴訟法第38
    6 條所列各款情形，爰依原告之聲請，由其一造辯論而為判
    決。
二、原告主張：
（一）坐落屏東縣東港鎮○○段1048地號土地，地目：田，面積
    788.06平方公尺（下稱系爭土地）為兩造所共有，應有部分
    比例為：被告蔡陳花20分之2 、原告20分之1 、被告黃淑
    蓮20分之3 、被告吳龍木5 分之1 、被告莊美鳳20分之4 、
    被告王坤德20分之6 （見卷第70、71頁）。系爭土地依使用
    目的並無不能分割之情事，兩造間亦無不能分割之約定，因
    不能協議分割，有請求裁判分割之必要。
（二）請求依屏東縣東港地政事務所10 0年4 月12日複丈成果圖
    （如附圖）所示圖一方案而為分配。理由為：(1)圖一地型完
    整，編號Ａ、Ｂ、Ｃ、Ｄ北臨現有道路，面寬符合各共有人
    應有部分之比例。(2)相鄰1052地號土地，為被告吳龍木所有
    ，編號Ａ部分，面積157.61平方公尺，分歸被告吳龍木取得
    ，亦屬允當。(3)同段1049地號土地，為被告王坤德所有，該
    筆土地南臨東港鎮○○路40公尺寬現有道路。王坤德所有10
    49地號土地，臨40公尺寬道路，面寬19.8公尺，唯東邊長僅
    5 公尺，西邊長僅9 公尺。王坤德主張圖一所示編號Ｅ，面
    236.42平方公尺，分歸王坤德，使Ｅ部分與王坤德所有1049
    地號土地合併使用，深符土地經濟效益，且王坤德亦同意原
    告主張的分割方案。(4)五圖一所示編號Ｅ，面積236.42平方
    公尺，乃依王坤德就系爭土地之應有部分計算面積而割出Ｅ
    部分土地，其餘部分，即Ａ、Ｂ、Ｃ、Ｄ乃就各共有人應有
    部分比例而分割，深符圖一所示分得Ａ、Ｂ、Ｃ、Ｄ之各共
    有人，依應有部分比例之臨路寬度。
（三）原告不同意如附圖所示圖二方案，理由為：(1)圖一除編號
    Ｃ、Ｄ部分以外，編號Ａ、Ｂ、Ｅ部分地形畸型、不完整。
    (2)圖二1049地號土地為被告王坤德所有，王坤德不可能將10
    49地號土地部分讓吳龍木。如採圖二方案分配，編號Ａ、Ｅ
    部分土地，將造成Ａ、Ｅ部分土地及同段1049地號土地之畸
    零，有悖於土地經濟效益。顯難想像吳龍木、王坤德願依此
    圖二方案而分配。(3)圖二編號Ｂ部分土地，形成畚斗形，將
    造成編號Ｂ部分土地部分之畸零，有悖土地經齊效益。(4)圖
    二所示分割方法，未依系爭1048地號土地地形順向分割，有
    利於Ｃ、Ｄ部分土地，卻不利於Ｂ、Ａ、Ｅ部分土地，顯失
    公允、適當。
（四）聲明：系爭土地准予分割。分割方法：如附圖圖一所示，
    編號Ａ，面積157.61平方公尺，分歸被告吳龍木取得；編號
    Ｂ，面積197.01平方公尺，分歸原告莊定雄與被告莊美鳳按
    1/5 、4/5 比例保持共有；編號Ｃ，面積78.81 平方公尺，
    分歸被告蔡陳秀花取得；編號Ｄ，面積118.21平方公尺，分
    歸被告黃淑蓮取得；編號Ｅ，面積236.42平方公尺，分歸被
    告王坤德取得。
三、被告方面：
（一）被告莊美鳳：被告莊美鳳經合法通知，未於最後言詞辯論
    期日到場，但具狀陳報稱其與原告為夫妻，同意原告主張之
    分割方案。
（二）被告吳龍木：1 原告所提出之分割方案即附圖圖一觀之，
    各共有人所分配之土地均呈傾斜狀況，各共有人如欲建築房
    屋，房屋必成傾斜狀態，屋型傾斜不佳，且使用上非常不便
    利。2 、依屏東縣畸零地使用規則第3 條規定：正面路寬超
    過7 公尺至15公尺者，最小寬度需為3.5 公尺，未達該寬度
    者即為畸零地。職是，本件土地之土地使用分區係屬住宅區
    ，所面臨之正面道路寬度為約8 公尺，依該規則第3 條規定
    ，最小寬度需為3.5 公尺，此有屏東縣畸零地使用規則條文
    及系爭土地使用分區證明書正本可稽（見卷第138、139頁）
    。然而依圖一所示，蔡陳花所分得之土地面寬僅約3.15公
    尺，長度高達25公尺有餘，參照上述條文規定，蔡陳花之
    土地顯然違反該規則之規定，形成畸零地，而無法建築房屋
    ，造成使用上之瑕疵，喪失經濟價值，對於蔡陳花亦不公
    平。又蔡陳花之土地面積不大，且其有意出售予吳龍木，
    如將蔡陳花之土地分配在圖一編號C 位置，則如蔡陳花
    將土地出售予吳龍木，吳龍木亦無法將土地合併使用，造成
    經濟價值之浪費。3 、如依附圖圖二方案分割，各共有人即
    編號B 、C 、D 、E 所分配到之土地長度大致相同，差距不
    大，使用上不會有共有人之土地過於細長，而且蔡陳花、
    黃淑蓮、莊定雄等人之土地均能分割出完整漂亮之正向平行
    四邊形，而非傾斜之狀態，於建築房屋時，房屋方正，使用
    規劃較為方便、美觀，經濟價值亦大為提升，且不違反屏東
    縣畸零地使用規則第3 條之規定。4 、圖二王坤德所分配到
    之土地深度更符合王坤德之需要，亦符合蔡陳花、黃淑蓮
    、吳龍木等人之希望，實為最佳，最公平且提高經濟價值之
    分割方案。
（三）被告王坤德：贊同原告如附圖圖一之分割方案（見卷第97
    頁），因圖一下方1049地號土地是伊所有，面寬20公尺。若
    贊同圖二，伊之Ｅ部分面寬只有15公尺，無法蓋成四間房屋
    ，不符合經濟效用，且1049地號土地面臨40公尺道路，1052
    地號土地外面有既成道路，所以圖一方案對伊比較有使用價
    值。
（四）被告蔡陳花：贊同如附圖圖二分割方案，伊分得圖二之
    C 部分面寬約4 公尺，足夠蓋房子，且伊有意出售予被告吳
    龍木，所希望分在吳龍木旁邊。如依圖一分割，伊分得之C
    部分面寬約只3.15公尺，不符建築使用規定。
（五）被告黃淑蓮：贊同如附圖圖二分割方案，伊分在圖二Ｄ部
    分位置比較方正，有利於建築。
四、兩造不爭執之事實：
（一）系爭土地為兩造共有，各共有人持分，依土地謄本之記載
   （見卷第70－71頁）。
（二）兩造對於屏東縣東港地政事務所100 年4 月12日之複丈成
    果圖（如附圖）無意見。
五、兩造爭執之事項：
（一）系爭土地是否可以裁判分割？
（二）系爭土地如可裁判分割，究應採取如附圖圖一或圖二之分
    割方案？
六、本院之判斷：茲就上開兩造協議簡化之爭執事項，分別審酌
    如下：
（一）系爭土地是否可以裁判分割？
 1、原告主張系爭土地為兩造所共有，應有部分比例為：被告蔡
    陳花20分之2 、原告20分之1 、被告黃淑蓮20分之3 、被
    告吳龍木5 分之1 、被告莊美鳳20分之4 、被告王坤德20分
    之6 之事實，業據提出地籍圖謄本及土地登記第二類謄本為
    證，且為被告所不爭執，堪信為真實。
 2、按各共有人，得隨時請求分割共有物。但因物之使用目的不
    能分割或契約訂有不分割之期限者，不在此限。共有物之分
    割，依共有人協議之方法行之。分割之方法，不能協議決定
    者，法院得因任何共有人之聲請，命為原物分配或變價分配
    ，民法第823 條第1 項、第824 條第1 、2 項分別定有明文
    。查系爭土地之土地使用分區為住宅區，有被告吳龍木提出
    之屏東縣東港都市計畫土地使用分區證明書（見卷第139 頁
    ）附卷可稽，依使用目的並無不能分割之情事，兩造亦無不
    能分割之約定，且兩造就系爭土地顯難為協議分割，揆諸上
    開說明，原告訴請裁判分割，核無不合，應予准許。
（二）本件之爭點為究應採取如附圖圖一或圖二之分割方案？
 1、按請求共有物之分割，應由法院依民法第824 條命為適當之
    分配，不受當事人主張之拘束；又分割共有物時，法院應參
    酌當事人之聲明、共有物之性質、經濟效用及全體共有人利
    益等公平決之，有最高法院49年台上字第2569號、55年台上
    字第1982號判例可資參照。次按分割共有物，以消滅共有關
    係為目的。法院裁判分割共有土地時，除因該土地內部分土
    地之使用目的不能分割或部分共有人仍願維持其共有關係，
    應就該部分土地不予分割或准該部分共有人成立新共有關係
    外，應將土地分配於各共有人單獨所有，亦有最高法院69年
    台上字第1831號判例可資參酌，合先敘明。
 2、依據原告提出之現場照片及附件圖示（見卷第128 －130 ）
    ，系爭土地現況為屬空地，雜草叢生，其上任何建物，標示
    Ａ為40公尺寬光復路上的東港新建郵局。標示Ｂ為1052地號
    上吳龍木所有建物。R1、R2為1120地號現有分別為6 米、8
    米寬道路，1052地號土地為吳龍木所有，西鄰4 米寬現有巷
    道，向南通達40米寬光復路。又本件經本院會同兩造及地政
    機關測量人員至現場勘測系爭土地，製有勘驗筆錄及如附圖
    之屏東縣東港地政事務所100 年4 月12日之複丈成果圖（見
    卷第11 0－113 頁），均為兩造所不爭執，堪信真實。
 3、經查原告主張如附圖一之方案分割，編號Ａ、Ｂ、Ｃ、Ｄ位
    置，雖依各共有人應有部分之比例分配，且均北臨現有道路
    ，又編號Ａ部分，與被告吳龍木所有同段1052地號土地相臨
    而分歸其所有，便於利用，另同段1049地號土地，為被告王
    坤德所有，並南臨40公尺寬道路，編號Ｅ分歸王坤德，與10
    49地號土地合併使用，面寬加大，有利建築使用；惟查圖一
    分割方案，除被告王坤德之Ｅ部分外，其餘共有人分配之土
    地均呈斜線狀態，如欲建屋，會造成使用上之不便利。又依
    屏東縣畸零地使用規則第3 條規定：正面路寬超過7 公尺至
    15公尺者，最小寬度需為3.5 公尺，未達該寬度者即為畸零
    地，被告蔡陳花所分得Ｃ部分土地面寬約3.15公尺，長度
    則約25公尺，過於細長，違反該規則之規定，形成畸零地，
    無法建築房屋，對其並不公平，原告亦自承此部分確有缺點
    （見卷第１５８頁），顯然此之分割方案無法兼顧其他共有
    人之利益，尚非妥適之分割方法。
 ４、若依被告吳龍木主張附圖二之方案分割，各共有人即編號B
    、C 、D 、E 所分得之土地均北臨現有道路，長度大致相同
    ，面寬均為四公尺以上，使用上不致過於細長，且被告蔡陳
    花、黃淑蓮及原告莊定雄與被告莊美鳳（保持共有）之土
    地均能分割出完整正向平行，而非傾斜之狀態，於建築房屋
    時，房屋方正，使用規畫較為方便，可提升經濟價值，且不
    違反屏東縣畸零地使用規則第3 條之規定。至於被告吳龍木
    所分配編號Ａ部分，因與其所有同段1052地號土地（其上已
    有建物）相鄰，且與編號Ａ相鄰之編號C 部分是分給蔡陳
    花，而蔡陳花又已表示於分割後有賣給吳龍木之打算，對
    吳龍木及蔡陳花均屬有利，且便於土地之利用。另被告王
    坤德所分編號E 部分，與其所有面臨40公尺寬道路之同段
    1049 地 號土地相鄰，且E 部分面寬約15公尺，兩地可整合
    規畫使用，尚無通行上之問題，對王坤德並非全然不利。又
    原告之編號B 部分，面臨道路之面寬約13公尺，雖下方面寬
    約7 公尺，但非不能規畫建屋使用。綜上，附圖二之方案分
    割較能兼顧經濟效用及全體共有人之利益，應屬較為妥適之
    分割方法。
 5、本院審酌前述各分割方案之優劣，及系爭土地之利用價值、
    兩造應有部分比例面積、分割後之整體形狀、對外通行需求
    暨經濟效益等一切情狀，認應採用如附圖圖二之分割方法，
    即如附圖圖二所示，編號Ａ部分面積157.61平方公尺，分歸
    被告吳龍木取得；編號Ｂ部分面積197.01平方公尺，分歸原
    告莊定雄與被告莊美鳳，並按持分比例保持共有；編號Ｃ部
    分面積78.81 平方公尺，分歸被告蔡陳秀花取得；編號Ｄ部
    分面積118. 21 平方公尺，分歸被告黃淑蓮取得；編號Ｅ部
    分面積236.42平方公尺，分歸被告王坤德取得。爰判決如主
    文第2項所示。
七、末按分割共有物事件，本質上並無訟爭性，兩造本可互換地
    位，由任一共有人起訴請求分割，均無不可，故本件如由被
    告負擔全部之訴訟費用，顯有失公平，是應酌量兩造之情形
    ，由兩造依其應有部分之比例分擔訴訟費用。
八、因本判決之基礎已臻明確，兩造其餘攻擊、防禦方法及舉證
    ，經本院審酌後認不影響判決之結果，故不逐一論駁，附此
    敘明。
九、據上論結，原告之訴為有理由，依民事訴訟法第385 條第1
    項前段、第78條、第80條之1 、第85條第1 項但書，判決如
    主文。
中    華    民    國    100     年    6   月    1     日
                  民事第一庭    法  官  胡晏彰
正本係照原本作成。
如對判決上訴，須於判決送達後20日內向本院提出上訴狀，其未
表明上訴理由者，應於提出上訴後20日內向本院補提理由書狀（
均須按他造當事人之人數附繕本）。
如委任律師提起上訴者，應一併繳納上訴審裁判費。
中    華    民    國   100    年    6     月    1     日
                                書記官  郭松菊